【裁判字號】    87,上訴,1526
【裁判日期】    890530
【裁判案由】    偽造文書等
【裁判全文】
臺灣高等法院刑事判決                          八十七年度上訴字第一五二六號
    上  訴  人  臺灣桃園地方法院檢察署檢察官
    上  訴  人
    即  被  告  丙○○
    選任辯護人  陳永星
    被      告  乙○○
    選任辯護人  顏光嵐
右上訴人等因被告偽造文書等案件，不服台灣桃園地方法院八十四年度訴字第一六三
三號，中華民國八十六年十一月二十八日第一審判決（起訴案號為台灣桃園地方法院
檢察署八十四年度偵字第六四二０號、八十四年度偵字第七二六一號、八十四年度偵
字第七六九四號，移送併辦案號為台灣桃園地方法院檢察署八十四年度偵字第一一八
六九號），提起上訴，本院判決如左：
    主  文
原判決撤銷。
丙○○、乙○○共同行使偽造私文書，足以生損害於他人，丙○○處有期徒刑伍月、
乙○○處有期徒刑參月。丙○○緩刑肆年、乙○○緩刑貳年。偽造於川億電腦（深圳
）有限公司董事會議紀錄上之「甲○○」、「王梁味妹」、「蕭春明」署押參枚均沒
收。
    事  實
一、丙○○為位於桃園縣中壢市○○路○段一０二之一號川億電子股份有限公司（下
    稱川億電子公司）之董事長，乙○○則為該公司副總經理，該公司於民國八十二
    年九月間轉投資大陸地區，設立川億電腦（深圳）有限公司（設於大陸地區深圳
    市龍崗區橫崗鎮銀海工業城五幢，以下簡稱川億電腦公司）。
二、其二人為奪得大陸川億電腦公司之控制權，乃基於共同之行使偽造私文書犯意，
    而於八十三年八月間在大陸深圳之不詳地點，明知以下時地及事件並未實際發生
    ：
    時    間：八十三年八月二十日
    地    點：在台灣川億電子公司會議室內
    事    由：召開董事會議。
    出 席 人：丙○○、蕭春明、王梁味妹、乙○○、甲○○。
    決議事項：推選丙○○先生為大陸川億電腦公司新任董事長，並授權處理變更
                登記註冊有關事項。原任董事長甲○○調任本公司副董事長。
    卻在未經川億電子公司股東甲○○、蕭春明、王梁味妹三人授權同意之情況下，
    由丙○○委請不知情之大陸地區代辦工商登記人員制作紀錄上開時地及事件之「
    川億電腦（深圳）有限公司董事會會議紀錄」書面一份，並偽造蕭春明、王梁味
    妹、乙○○三人之署押於該份書面上，再簽上自己之姓名，又交給知情且有犯意
    聯絡之乙○○一併簽名，進而偽造蕭春明、王梁味妹、甲○○三人名義與丙○○
    、乙○○五人共同制作之「川億電腦（深圳）有限公司董事會會議紀錄」私文書
    一份。
三、上開偽造蕭春明、王梁味妹、甲○○名義制作之會議紀錄私文書制作完畢以後，
    丙○○即委請大陸深圳地區之代書，於民國八十三年八月二十七日持該會議記錄
    向偽「中華人民共和國國家工商行政管理局」辦理大陸川億電腦公司董事長負責
    人之變更登記，而與乙○○共同行使上開偽造之會議紀錄私文書，足以生損害於
    王梁味妹及蕭春明及大陸川億電腦公司。
四、案經甲○○向法務部調查局告發移由臺灣桃園地方法院檢察官偵查起訴。
    理  由
壹、認定被告二人犯罪所憑之證據及其認定理由：
  一、經查在本案中，被告二人對於被告丙○○曾八十三年八月間，在大陸地區委請
      他人制作如事實欄之「大陸川億電腦公司董事會會議紀錄」一份，並在其上簽
      上自己及蕭春明、王梁味妹、甲○○等三人之姓名，又交由被告乙○○簽名其
      上，而後由丙○○本人將該份文件交由大陸地區之代書，向大陸當局辦理登記
      等情，均自承不諱。
  二、現被告二人之答辯重點，則如下所載：
    １、被告丙○○部分：
      (1)、其承認在八十三年八月二十日的確不曾在台灣川億電子公司會議室內召開
          大陸川億電腦公司之董事會，但主張：「制作該份會議紀錄，並簽上蕭春
          明、王梁味妹、甲○○三人之署押乃是有權制作之行為」。
      (2)、因為：
        、大陸川億電腦公司是台灣川億電子公司全額轉投資所設立之公司（註：
            大陸地區之公司法容許獨資公司）。所以得享受大陸川億電腦公司收益
            之人應該限於台灣川億電子公司之股東。
        、而甲○○、王梁味妹、蕭春明均非台灣川億電子公司之原始股東，亦未
            曾在台灣川億電腦公司實際出資。
        、但甲○○卻利用八十二年八月間受其委任辦理台灣川億電子公司變更登
            記之機會，擅自將以上三人登記為股東。
        、八十二年九月間甲○○再受其委任辦理大陸川億電腦公司登記時，竟然
            再次偽造丙○○之署押，將甲○○自己登記為大陸川億電腦公司董事長
            。
        、八十三年八月間，其知悉其事，即與戊○○、辛○○至王家質問。當時
            ，甲○○、王梁味妹、蕭春明三人均在場。
        、而在談判過程中，甲○○當場允諾，被告本人可以隨時將大陸川億電腦
            公司負責人名義更正回來，而王梁味妹、蕭春明均附合其詞。
        、以上之事實經過可由戊○○、辛○○二人證明其事。為此在原審中聲請
            傳訊證人戊○○、辛○○二人。
      (3)、所以其是基於甲○○、王梁味妹、蕭春明三人之授權，而委任大陸代辦人
          員處理川億公司變更登記，並無偽造文書之犯意可言。
    ２、被告乙○○部分：
      (1)、其主張：「該張會議記錄是被告丙○○拿來叫其簽名，拿來時其他名字已
          經簽好」。
      (2)、故其不知該份書面紀錄為偽造的，也無與丙○○共犯偽造文書可言。
  三、然而本院認為被告二人以上之抗辯，均不可採信，其理由如下：
    １、認定被告丙○○辯解不可採之理由：
      (1)、證據法則之說明：
        、按在本案中被告丙○○為了證明其所言屬實，曾在原審及本院調查時，
            要求傳訊證人戊○○、辛○○二人，而證人戊○○、辛○○二人在原審
            及本院調查時之證詞內容如下：
          I、八十五年十二月十日證人戊○○之陳述：
              問：有無去過甲○○家？
              答：有，去過很多次，有時與甲○○或丙○○去。
              問：有無在甲○○家聽甲○○與丙○○談及大陸深圳公司董事長登記
                  之事？
              答：曾聽過。
              問：該次因何事到甲○○家？
              答：因我常去，不記得原因了。
              問：在甲○○家聽到情形？
              答：我常聽甲○○說大陸公司董事長名字可以隨時變過來，但私人問
                  題要解決，我知道他們稱私人問題是指金錢糾紛，但詳細情形我
                  不清楚。
              問：蕭春明、王梁味妹有無對大陸董事長變更表示意見？
              答：我很少聽他們講什麼。
              問：有無見過丙○○就大陸川億公司負責人之事詢問蕭春明、王梁味
                  妹？
              答：我不敢確定，我也沒印象他二人是否曾對江（清秋）表示江（清
                  秋）可以隨時到大陸變更負責人名字。
              問：知否甲○○、丙○○對於川億公司出資之事？
              答：不知道。
          II、八十五年十二月十日證人辛○○之陳述：
              問：有無去過甲○○家？
              答：我常去。
              問：有無在王家聽甲○○、丙○○談論大陸川億變更負責人之事？
              答：聽過二次是在八十三年八、九月，記得當時是夏天，那次是江清
                  秋邀我們到甲○○家談關於大陸公司董事長名字的問題。
              問：當天談論內容？
              答：甲○○說川億公司本來就是你的，你要拿回去，隨時都可以，王
                  梁味妹也說大哥不會去拿你這些財產，當天蕭春明也在場。
              問：蕭春明、甲○○、王梁味妹三人是否當場授權丙○○到大陸變更
                  負責人名字為丙○○？
              答：甲○○有說你要變更你隨時可以去變更，蕭春明、王梁味妹二人
                  附和王之詞說，大哥這樣做也不會害你呀！
              問：有無聽過江、王二人談過川億是誰出資的問題？
              答：沒有。
          III、八十六年一月三十日證人辛○○之陳述：
              問：何時加入川億公司股東？
              答：我不是股東。我八十一年去上班至八十五年四月。
              問：甲○○何時出資為股東？
              答：我不曉得，據我所知甲○○沒有出資。
              問：是否知道大陸川億公司由何人負責？
              答：據我知道丙○○一直是負責人。
          Ⅳ、八十六年三月二十日證人辛○○之陳述：
              問：本院八十五年十二月十日稱八十三年八月間與丙○○、戊○○到
                  甲○○家？
              答：是的，下班時我與邱、江一起搭車到王家。
              問：甲○○當時有無同意大陸公司變更負責人為丙○○？
              答：當時有聽甲○○說「將來你要拿回去時你隨時都可以到大陸那邊
                  變更」。
              問：蕭春明、王梁味妹當時有無在場？
              答：在場。
              問：蕭春明、王梁味妹有無同意丙○○變更負責人？
              答：王梁味妹說「你大哥這樣做也不會害你，他也不會霸佔你的財產
                  ，先照你大哥這樣子。
          Ⅴ、八十六年四月十七日證人辛○○之陳述：
              問：何時聽到甲○○同意丙○○變更負責人？
              答：八十三年八月。當時甲○○說你要拿回去你隨時都可以拿回去。
              問：蕭春明、王梁味妹有無附和？
              答：王梁味妹說你大哥也不會騙你，他也不會害你。
          Ⅵ、八十六年六月五日證人戊○○之陳述：
              問：是否知道丙○○、甲○○間關於大陸川億公司董事長之事？
              答：不知道。
              問：是否與丙○○到甲○○家去過？情形？
              答：八十三年七、八月間，我丙○○、辛○○三人去的。
              問：當天幾點過去？情形？
              答：下午六、七點我自己開車過去，因我下班後經常去王的公司坐一
                  坐，我過去時丙○○、辛○○恰巧在那邊，還有甲○○、王梁味
                  妹、蕭春明在場。
              問：甲○○、丙○○有無談到大陸川億之事？
              答：甲○○說「大哥是為你好，你有問題隨時可以把名字變回去」。
                  王梁味妹、蕭春明其中一人也講「大哥是為你好，你有問題可以
                  把名字變回去」，這些話在客廳講的。
              問：當天有無在甲○○家用餐？
              答：應該有。
              問：本院前次開庭時為何稱你不確定他們講什麼（提示並告以要旨）
                  ？
              答：我知道他們有講，但不確定是王梁味妹或蕭春明講的。
              問：甲○○、王梁味妹、蕭春明三人有無同意丙○○變更大陸川億董
                  事長名字？
              答：他們同意。
          Ⅶ、八十七年六月八日本院審理時證人辛○○、戊○○二人之陳述：
              證人戊○○部分：
              問：知否川億電腦負責人變更之情形﹖
              答：知道，江有告訴我他名字被變更了。
              問：何時告訴你﹖
              答：八十三年暑假七八月間。
              問：你親耳聽到川億電腦負責人變更之事﹖
              答：在甲○○家中有聽到過。
              問：何時﹖
              答：也是八十三年七八月之時，就是江告訴我的同一天。
              問：你何故到王家去﹖
              答：江同一天告訴我說要我去王家去，他要我聽川億電腦負責人變更
                  之情形。所以丙○○及我共同去到王的家是先後到達的。
              問：發生何事﹖
              答：江某與王某都在談，後來我有聽到大哥是為你好是怕你在台灣工
                  作的不好，或大陸作的不好，若你認為不好的話，我授權你可以
                  把他更改回來，意思應是負責人變更登記。
              問：知否他兄弟二人對川億電子電腦出資情形﹖
              答：不了解。
              問：有無其他意見﹖
              答：沒有。
              問：只是找你們去作聽眾﹖
              答：對。
              問：何故當時不錄音﹖
              答：不知。
              問：後來﹖
              答：談了一個多小時後，有爭執大聲一點，後來我們就在王家吃飯。
              問：有無寫下書面。
              答：沒有。
              問：你與辛○○均未表示意見﹖
              答：沒有。
              問：還有何人在場﹖
              答：王梁味妹蕭春明及家中的小孩子。
              證人辛○○部分：
              問：記得去的時間﹖
              答：八十三年七八月時。
              問：與戊○○同去﹖
              答：對。
              問：何故所稱之到達時間不一致﹖
              答：邱自己去我和江一起去。
              問：工作﹖
              答：曾在川億電子上班，不過後來離職。
              問：江某是董事長﹖
              答：對
              問：何故他找你去作見證﹖
              答：我還是江某之同學。
              問：知否他兄弟對川億電子及電腦出資情形﹖
              答：不知。
              問：八十三年七八月前知否川億電腦在大陸之負責人及經營情形﹖
              答：我們都認為丙○○是董事長。
              問：知否江要你去王家之用意﹖
              答：不知是他邀我去的。
              問：去他家後談論何事﹖
              答：董事長變更之事。
              問：江有無拿何資料給王看﹖
              答：忘了。
              問：有無見到變更後之資料﹖
              答：有，是後來當日之前沒有看到。
              問：王對江之質疑有何反應﹖
              答：他說有必要的話你可隨時變更回來。
              問：若這麼簡單要談一個小時﹖
              答：之前談了半個小時之家事，後來談到此事時就了一個多小時，江
                  問他何故變更他的名字，王是說大哥是為你好，你台灣作的不好
                  ，大陸．．．（筆錄有漏），還有在談這個問題時王梁味妹及蕭
                  均有在談。
              問：是否江一提到何故變更負責人甲○○即表示可隨時變更回來﹖
              答：是。
              問：當時之氣氛﹖
              答：不是很好。
              問：甲○○就有準備好飯菜﹖
              答：他事先不知我們要去。
        、然而告訴人甲○○、王梁味妹業已明確指稱：「從未在其家中看過該二
            名證人與被告丙○○同來」等語，而全然否認該二名證人證詞之真實性
            。繼而又指摘以上二名證人立場上之公正性，而謂戊○○以其妻盧慧華
            之名義在台灣川億公司長期領取顧問費，本人也在大陸川億電腦公司任
            職。辛○○則為被告丙○○之特別助理，二人均為被告丙○○之心腹，
            因此認為其等與被告丙○○有利害關係，而會故為偏頗被告之陳述，所
            以主張該二名證人之陳述內容不具有可信度。
        、而本院則認為；即使不質疑以上二名證人在立場上之公正性，但在證詞
            內容真實性之判斷上，以上二名證人之證詞內容卻有幾項重大之缺陷，
            ，造成查證上之困難，而足以影響其證明力：
   I、因為二名證人所陳述之見面時間無法特定，所以告訴人無法針對特定
              時點來提出反證，具體證明證人陳述之虛偽性。
          II、而且證人所陳述之事實，沒有任何客觀之書證或物證可為補強性之證
              明，使法院無法進行直接而客觀之查證。
          III、另外前開二名證人在原審調查時，對於如何前往甲○○住處之陳述，
              與被告丙○○之供述，彼此間亦有不符。其中戊○○證稱：「是其自
              行開車前往，其到甲○○住處時，丙○○、辛○○已在該處」等情（
              見原審八十六年六月五日審理筆錄），而被告丙○○（見原審八十六
              年六月五日訊問筆錄）、證人辛○○（見原審八十六年三月二十日訊
              問筆錄）則供稱：「其等三人係一同前往」云云。
        、此外，在證據證明力之判斷上，更重要的問題，則出在：「如果告訴人
            等真有同意丙○○將大陸川億電腦公司之董事長名字為變更，則其原由
            與動機何在」﹖
          I、針對這一點，以上二名證人都「語焉不詳」（戊○○謂：「大陸公司
              董事長名義可以隨時變過來，但私人問題要解決．．私人問題指金錢
              糾紛，但詳細情形我不清楚」云云。辛○○則謂：「甲○○說公司本
              來就是你的，．．．王梁味妹說大哥不會去拿你這些財產」、「據我
              所知甲○○沒有出資」云云），而被告丙○○則是主張：「因為王春
              金等人在台灣川億電子公司中從未實際出資，卻在八十二年九月間，
              由甲○○主動表示，願代為辦理台灣川億電子公司之增資變更登記事
              宜，而在代辦過程中，在未經被告丙○○本人同意之情況下，私自將
              甲○○、蕭春明、王梁味妹三人登記為股東，而大陸川億電腦公司也
              是甲○○私自登記為董事長，在其發覺並質疑時，甲○○自知理虧，
              立即同意登記回去（給被告丙○○）」云云。
          II、而丙○○以上的主張能否證明，正可以做為檢證以上二名證人證詞內
              容真實性的一個重要基準。
          III、因為如果告訴人真有出錢投資在台灣川億電子公司，並依正常手續將
              自己及蕭春明、王梁味妹三人登記為台灣川億電子公司之股東，就絕
              對不會隨便同意將事關自己權益、大陸轉投資公司之主導權交給被告
 丙○○，更不可能如被告丙○○所言，因為自知理虧，而同意變更，
              這時以上二名證人證詞之證明力當然也會受到極大之質疑，而無證據
              價值。
          Ⅳ、但如果有足夠之證據足以證明：「告訴人甲○○實際上未出資在台灣
              川億電子公司，而私自利用代辦登記之機會，私自將自己與妻子王梁
              味妹及弟弟蕭春明登記為公司股東」等情屬實，那被告丙○○之辯解
              與以上二名證人之證詞內容，就將其有極高之真實性，而可據為有利
              於被告之反證。
          Ⅴ、至於當「告訴人出資與否」之事實真偽不明時，法院才有必要再回到
              原始的起點，直接去調查二名證人陳述內容之真實性（附帶一言，這
              樣的調查方法，費力多而功效少，最後經常只能用舉證責任之分配原
              則來做決定）。
        、因此本院認為，從「證據之公信力」出發而延伸之「查證有效性」原則
            言之，本案真相之釐清以及被告江秋清辯解真實性之查證，與其從「人
            證」下手，直接由以上二名證人證詞之真實性來進行調查，還不如從「
            物證及書證」下手，間接查明：「到底告訴人甲○○等人有無實際投資
            台灣川億電子公司」，這是在證據法則應該先加以說明者。
        、而原判決在採證上最違反論理法則，而無法昭公信，則在於：
          I、一方面採信二名證人所述、有關告訴人甲○○同意被告丙○○變更登
              記之證詞內容。
          II、但另一方面又對二名證人所述、有關告訴人王梁味妹及蕭春明也默示
              同意被告丙○○變更登記之證詞內容認為與實情不符。
          III、而證人所證述以上二事，卻是發生在同一時地、無從分割之整體事件
              （因為依證人所述，告訴人三人是同時在場，而且王梁味妹還是王春
              金之妻子，蕭春明則是甲○○之兄弟，立場一致，絕不可能甲○○同
              意，而另外二人不同意）。
          Ⅳ、因此原判決顯然缺乏一個「通觀全局」的視野，以較周延之觀點，來
              查證證人證詞之真實性，就直接做出判斷取捨。而其判斷結論又竟然
              是對證人相同事件之陳述，採信其中之一部，而不採信另外一部，其
              中沒有一個合理而令人信服之採證標準，自然會引起被告及告訴人二
              方之非議，其採證方式自非妥適，爰在此附予敘明之。
      (2)、依上述之採證法則，但由以下之各項證據及情況事證，足以顯示告訴人三
          人確有出資在台灣川億電子公司，其等自然不可能如被告丙○○所言，願
          意輕易放棄大陸川億電腦公司之主控權：
        、經本院向經濟部中部辦公室調閱台灣川億電子公司之登記作業資料，顯
            示：
          I、川億電子公司於八十年八月八日申請設立登記，資本額為六百萬元，
              當時之股東為丙○○（出資一百五十萬元）、壬○○（出資七十五萬
              元）、黃美玉（出資七十五萬元）、己○○（出資七十五萬元）、陳
              淑女（出資七十五萬元）、丁○○（出資七十五萬元）、賴福村（出
              資七十五萬元）共七人。而依被告丙○○所供，其中僅有丙○○、賴
              樑烈、己○○、丁○○四人真正有出資，其餘三人均屬掛名股東。
          II、而八十二年八月十三日川億電子公司申請辦理增資、改選董監事之登
              記，資本額變更為二千萬元，加入告訴人三人為股東，出資額為王春
              金四百萬元、王梁味妹一百萬元、蕭春明二百萬元，丙○○五百萬元
              、黃美玉二百萬元、己○○二百萬元、庚○○二百萬元、丁○○二百
              萬元。壬○○、賴福村二人則退出川億公司。甲○○並擔任公司之董
              事，王梁味妹則擔任公司之監察人。
        、從證據之證明力言之，具有公信力之登記本身即有表面證據之能力，如
            果有人主張登記與實情不符，自應舉出具體證據以供法院進行查證，然
            而：
          I、被告丙○○對於為何告訴人三人於公司登記作業資料上列為股東一節
              ，僅辯稱：「告訴人三人均非川億電子公司原始股東，其後並未因增
              資或自原始股東受讓任何股份，僅係名義股東，而且是甲○○自己於
              八十二年九月間利用八十代辦川億公司增資變更登記之機會，私自登
              記者。所以告訴人等三人並無任何股東權或經營權可得主張，被告就
              川億電腦公司變更登記所需文件自行或委他人製作，本屬有權製作，
              無須經告訴人之同意或授權」云云。
          II、惟被告丙○○並無法提出其他物證或書證為補強證據，使法院可以據
              以查證是否與被告所言相符，而足以證明告訴人三人僅為名義股東，
              並未實際出資之事實。
          III、因此，本院依據表面證據，即公司登記資料，應可據以認定告訴人三
              人屬於川億電子公司股東。
        、另以告訴人甲○○曾以其父蕭學山、妻王梁味妹、弟媳羅桂梅所有之不
            動產設定八百萬元、五百萬元抵押予中國農民銀行（此有抵押權設立契
            約書、他項權利變更契約書等，附於告訴人於本院調查時八十九年二月
            十六日所提刑事告訴理由(五)狀，證四十八），貸得款項供川億公司使用
            ，利息則一直是告訴人方面在支付。而被告丙○○始終仍未償還告訴人
            提供之款項，直到本案最後審理前才為此事與告訴人達成和解。
          I、針對此點，被告丙○○雖然謂：「甲○○只是借款給川億公司，但不
              是投資」云云。
          II、但是在民間商業行為中，以借款或提供信用給公司以為投資之情況甚
              多，甲○○以此為出資之情況並非不可能。
          III、何況甲○○甚至還因為台灣川億電子公司積欠債務，而遭喬天宇提出
              詐欺取財罪之告訴，經檢察官提起公訴後，由台灣桃園地方法院判決
              無罪（八十五年度易字第一一四號），上訴本院後，由本院駁回上訴
              而維持原審無罪之判決結論（八十六年度上易字第一八四九號判決）
              。而在該案判決中亦載明甲○○曾在八十三年五月間起經管台灣川億
              電子公司之財務調度，這表示甲○○曾介入台灣川億電子公司之經營
              ，若非其有出資，豈可能介入如此之深﹖此點亦可間接佐證甲○○有
              出資之事實。
        、再者，從以下書證之記載，亦可以佐證甲○○出資台灣川億電子公司之
            事實：
          I、告訴人甲○○在本院審理中所提出、被告亦不否認其文書形式真實性
              之證五十號「台灣川億電子公司」之八十一年四月、十月、十二月、
              八十二年二月、四月共五份之資產負債表上均載明告訴人享有股東權
              益三百萬元。
          II、告訴人甲○○在本院審理中所提出之證二十六號收據，其中載明賴樑
              烈於八十二年八月廿日將其股份轉讓予甲○○，價款三百萬元已收訖
              。
        、又依據本院向主管機關經濟部中部辦公室調閱之川億電子公司登記資料
            顯示，有關川億電子公司八十年間設立登記及八十二年九月間之變更登
            記作業，都是委由陳洪傑會計師辦理（此參閱本院向經濟部中部辦公室
            調閱台灣川億電子公司之登記作業資料），被告丙○○卻辯稱：「八十
            二年之變更登記是委由告訴人甲○○為之」云云，若真係如被告丙○○
            所言，甲○○豈可能會與丙○○一樣，均委請同一會計師來辦理登記手
            續﹖而如果甲○○與丙○○均委請同一會計師陳洪傑為之，而陳洪傑又
            豈會不知其中內情，另對丙○○有所警告？
      (3)、固然在本案中，告訴人甲○○無法直接提出其投資之資金來源證明，但是
          從以上之說明足知，其出資有可能是以擔保債務方式為之，甚或是不斷者
          提出小額現金充為投資款，舉證責任上本有困難之處。本院則要一再重申
          以下之證據法則意見法：
        、如果政府主管機關具有公信力之登記都不算數，則登記制度又有何種意
            義可言﹖因此本院認為登記之外觀本身即有推定登記人即為權利人之證
            據法上效果。
        、被告丙○○如主張甲○○等人是名義上之股東，應由其詳細說明原因及
            提出合理之證據來證明其事。
        、可是在本案中被告丙○○所提出之「原因事實說明」卻不是「徵得告訴
            人甲○○同意，借用其名義登記」，反而是「甲○○以犯罪之手法騙使
            主管機關為不實之登記」。卻對以上眾多之旁證（如前述之資產負債表
            及收據等書面及以二次登記都由同一會計師代辦之情況事證）毫無合理
            之說明，又何能取信於人？
      (4)、所以本院認為丙○○以上辯解之真實性有違常理，難加採信。
    ２、認定被告乙○○辯解不可採之理由：
      (1)、按被告乙○○雖辯稱：「被告丙○○將書面資料交給其簽名時，其他人之
          姓名已制作完畢，其只有在文件上簽名，不知其中另有糾葛」云云。
      (2)、但是以其在大陸川億電腦公司中之地位（副總經理），其不可能不知道公
          司實際出資之股東與登記之負責人為何人。何況被告丙○○與告訴人間還
          有兄弟之血緣關係，衡之常情，雙方為爭奪大陸川億電腦控制權所衍生出
          來之財務糾紛，被告乙○○至少應該知悉其事（只不過有可能不明瞭其中
          之細節而已）。則當其在文件簽名時，當然也會知悉這份文件之作成，能
          讓告訴人在大陸川億電腦公司之控制權被排除。
      (3)、而且其本人在八十三年八月二十日既然在大陸，而不在台灣，絕不可能在
          台灣川億電子公司之會議室開會。
      (4)、然乙○○卻無視於這些客觀事實與前開虛偽文書將造成之影響，而在文件
          上簽名，其有與被告丙○○行使偽造私文書之犯意乃屬極為明確之事實，
          所辯：「單純簽名，不知其中糾葛」一節，依客觀情況事證顯示，顯與實
          情不符。
  四、另外被告等人尚主張：「告訴人提出、八十二年八月二十日之股東推薦書，其
      上有蕭春明、庚○○、丁○○、黃美玉、己○○等六人署押、載明『我們股東
      會議決一致同意推薦甲○○先生擔任大陸川億（深圳）電腦有限公司的董事長
      職務，丙○○擔任副董事長職務』等字樣之私文書，實際上是八十三年至八十
      四年事後制作的，此點已經證人丁○○、己○○、庚○○等人在原審中結證明
      確，由此可見該文書是告訴人臨訟制作，用以誣陷被告者」云云，但是本院則
      以為：
    １、固然以上之書面的確為事後臨訟制作者。
    ２、但本院所關注者卻在於為何其他台灣川億電子公司之股東丁○○、己○○、
        庚○○等人願意簽下這樣的書面﹖
    ３、其中證人庚○○對此曾在原審中證稱：「對於他們兄弟之事，我希望以和為
        貴，沒有意見，大陸公司的籌劃都是丙○○在辦」，「據我所知，丙○○一
        直為負責人」，「有發現推薦書日期與實際日期不符，但還是簽了名，因為
        那是他們兄弟間的事」。
    ４、從證人以上之陳述內容，再配合前開之各項事證，足知：
      (1)、一定是原先有這樣的口頭約定，才登記甲○○為大陸川億電腦公司之董事
          長，事後被告丙○○私自違約，告訴人要提出告訴，才請所有台灣川億電
          子公司之股東來寫下該張推薦書做為證據。
      (2)、其他之股東也應該是認同告訴人之主張，才會簽下該張推薦書。
      (3)、不過因為甲○○雖然掛名為大陸川億電腦公司之董事長，但實際上在大陸
          規劃及經營者均為被告丙○○，而甲○○與丙○○間有關公司內部財務與
          股東權益之爭執，其他股東也不十分清楚，更不願抹除被告丙○○在公司
          經營上的功績所以庚○○才會為以上「以和為貴」之證詞。
    ５、是以該份推薦書為事後制作一節雖屬實情，仍不能據為有利被告之反證，亦
        附此敘明之。
  五、又在告訴人與被告最後達成和解時，和解書雖記載有：「乙方（指告訴人甲○○」於本書簽立同時應具狀向本案承審法官陳明，乙方對台灣川億股份有限川
      億電腦（深圳）有限公司並無出資，亦非股東，且本案誤會均已冰釋，已無訴
      訟必要之旨」等語，但由於此是在全案訟多年後所為之和解，本院仍無法對
      以上各項證據「視若無睹」，故認前開記載只不過是「告訴人事後達成和解所
      為迴護被告之詞」，仍不足以據為有利被告認定之反證。
  六、是以被告二人所辯各節既不可採，而八十三年八月二十日在台灣川億電子公司
      會議室內，也的確未曾召開過大陸川億電腦公司之董事會，則被告二人私自制
      作該份文書，再向大陸地區之「中華人民共和國國家工商行政管理局」辦理負
      責人變更登記，則其二人所為，自符合行使偽造之私文書罪名之構成要件，全
      案事證已臻明確，被告二人之犯行均堪認定。
貳、被告二人所犯罪名及其刑之酌科與緩刑之諭知：
  一、核被告二人所為，均係犯刑法第二百十條、第二百十六條之行使偽造私文書罪
      。
    １、其等二人彼此間有犯意之聯絡及行為之分，均為共同正犯。
    ２、又其等二人由丙○○出面，委請不知情之大陸地區人民偽造上開文書並提出
        變更登記之聲請，乃屬行使偽造私文書之間接正犯，亦附此敘明之。
    ３、又被告二人偽造甲○○、蕭春明、王梁味妹三人名義署押之行為，乃屬偽造
        文書之階段。而其偽造私文書之低度行為亦應為行使偽造私文書之高度行為
        所吸收，均不另行論罪。
    ４、其同時偽造甲○○、蕭春明、王梁味妹三人名義制作之私文書，係一行為而
        觸犯三罪名，為想像競合犯，屬裁判上之一罪，應以一罪論，而從一重處斷
        處斷。
  二、爰審酌被告二人之犯罪動機及其犯罪手段，所生損害、犯罪後態度等一切情狀
      ，量處如主文所示之刑。
  三、又查被告乙○○素行良好，未曾受有期徒刑以上刑之宣告，而被告丙○○雖曾
      於七十年間因竊盜案件，經本院判處有期徒刑二月確定，於七十一年四十四日
      執行完畢後，但五年以內未曾再受有期徒刑以上刑之宣告，此有臺灣桃園地方
      法院檢察署刑案資料查註紀錄表在卷可稽。其二人在本院審理中已與告訴人達
      成和解，賠償被害人所受之損害，並已有悔意，在經此次刑之宣告，當已知警
      惕，應無再犯之虞，本院認其二人所受宣告之刑，以暫不執行為適當，爰分別
      併予宣告被告乙○○緩刑貳年，被告丙○○肆年，以勵自新。
  四、偽造於川億電腦（深圳）有限公司董事會議紀錄之「甲○○」、「王梁味妹」
      、「蕭春明」署押三枚應依刑法第二百十九條之規定予以沒收。
參、不另為無罪諭知之部分：
  一、公訴意旨另以：
    １、被告丙○○為川億電子公司董事長兼總經理，被告乙○○為該公司副總經理
        ，被告乙○○又為福營企業有限公司（下稱福營公司）董事長，丙○○則為
        該公司業務經理，其二人自民國（下同）八十年起，意圖為自己不法之所有
        ，基於共同犯意聯絡，又基於概括犯意，明知福營公司早於八十二年間即已
        停止營業，仍連續以川億電子公司名義，向登泰電路機械股份有限公司（下
        稱登泰公司）、良聯電子股份有限公司（下稱良聯公司）、華韡電子工業股
        份有限公司（下稱華韡公司）、豪倫電子股份有限公司（下稱豪倫公司）、
        翔昇電子股份有限公司（下稱翔昇公司）等公司詐購總價值新臺幣（下同）
        八千三百六十餘萬元之機器、材料，並簽發交付川億電子公司或福營公司之
        支票，以支付部份貨款，詎屆期提示均遭退票，其餘貨款亦不支付，被告丙○○及乙○○二人則匿居大陸。因認被告二人此部分行為涉有刑法第三百三
        十九條第一項之詐欺取財罪罪嫌。
    ２、此外被告丙○○、乙○○二人既在大陸地區另行設立大陸川億電腦公司，並
        將上開以川億電子公司名義訂購之部分貨物指定運往香港轉運大陸，而予侵
        占入已，以供大陸川億電腦公司使用。因認被告二人此部分行為涉有刑法第
        三百三十六條第二項之業務侵占罪嫌。
    ３、且被告以上二項罪嫌與前開已論罪科刑部分有方法結果裁判上一罪之關係云
        云。
  二、惟查：
    １、按犯罪事實應依證據認定之，無證據不得推定其犯罪事實，刑事訴訟法第一
        百五四條定有明文。
    ２、而刑法第三百三十九條第一項之詐欺罪，必須行為人自始基於不法所有之意
        圖，以詐術使人交付財物，始能構成，所謂以詐術使人交付，必須被詐欺人
        因其詐術而陷於錯誤，若其所用方法，不能認為詐術，亦不致使人陷於錯誤
        ，即不構成該罪，最高法院四十六年臺上字第二六０號著有判例。至於民事
        債務當事人間，若有未依債務本旨履行給付之情形，在一般社會經驗而言，
        原因非一；其因不可歸責之事由無法給付，或因合法得對抗他造主張抗辯而
        拒絕給付，甚至債之關係成立後，始行惡意遲延給付，皆有可能，非必出於
     自始無意給付之詐欺犯罪一端。
    ３、又侵占罪之成立，以本諸不法所有之意圖，對所持有之他人之物，自居於所
        有權人之地位，而予以事實上或法律上之處分為必要。如果僅僅是基於生產
        或交易之需要，將他人之財產移轉至他處，而將生產所得之權期益歸諸原權
        利人名下，則行為人主觀上並無不法所有之意圖，自難以侵占罪嫌論擬。
  三、而本諸以上之說明，本院認為，被告前開被訴詐欺取財罪名部分，其罪嫌顯有
      不足，理由如下：
    １、訊據被告丙○○、乙○○二人均矢口否認右揭詐欺犯行：
      (1)、被告丙○○辯稱：
        、其因到大陸設廠，挹注資金甚多，大陸公司營運不善，致臺灣川億電子
            公司欠缺資金週轉不靈。
        、事後於八十三年九月二十六日其即與告訴人華韡公司、良聯公司、翔昇
            公司簽立債權債務清理暨合夥契約，積極解決債務。
        、其開立福營公司之支票是因為轉票方便，並非蓄意詐欺。
      (1)、被告乙○○辯稱：
        、因當時川億電子公司向銀行請領之支票尚未核發，其在徵得往來供貨廠
            商同意後，以福營公司之支票支付。
        、這樣的做法，事先均經廠商同意，故其並無任何不法所有之意圖。
    ２、而依原審調查結果，顯示：
      (1)、告訴人華韡公司、翔昇公司、良聯公司、登泰公司、豪倫公司分別陸續自
          八十二年間起即與川億公司有生意上之往來，貨款支付尚正常，此有被告
          所提經告訴人公司簽立之收款單據可稽。
      (2)、又被告與告訴人公司往來時，曾以福營公司在臺灣省合作金庫東臺北支庫
          ，帳號Ｏ三九四九－五號開立之支票支付貨款，均有兌現，此有被告所提
          經告訴人公司簽立之收款單據，並經原審調閱福營公司在臺灣省合作金庫
          東臺北支庫自八十二年一月至八十三年九月之存款帳戶觀之，支付款項尚
          正常，有臺灣省合作金庫各類存款分戶交易明細表一份附卷可稽。
      (3)、而部分債權公司之負責人及職員在原審調查時復為以下之證詞內容：
        、登泰公司負責人呂信達在原審調查時到庭證稱：川億公司八十一年底、
            八十二年初向伊公司訂購機器，總價為二百多萬，款項全部付清，被告
            於本次訂機器時並無施用詐術，且簽約時所付六十萬訂金支票有依約兌
            現等語（見原審八十五年四月二日訊問筆錄）。
        、翔昇公司負責人林鎮來証稱：翔昇公司自八十一年初起與川億公司交易
            至八十三年，總金額有一億多，川億公司向翔昇公司訂貨時沒有施用詐
            術，被告丙○○說跳票是因為週轉不靈，其公司過去與川億及福營公司
            均有交易，收福營的票不覺的有問題．．．其於八十二年一月以後收過
            很多福營的票，都有兌現，只有最後一張跳票等語（見原審八十五年四
            月二十五日訊問筆錄）。
        、良聯公司負責人喬天宇於原審訊問時陳稱：川億公司自八十二年開始向
            伊公司買貨，已付清之貨款有三千多萬，被告向其下訂單都是交貨日前
            一個月至二個月，訂貨時付款都很正常，沒有施用詐術，又稱在臺灣川
            億營運尚正常時其即收過丙○○以福營公司之支票給付貨款，而且有兌
            現，被告丙○○有時用川億，有時用福營名義下訂單，為此其向丙○○
            反應，他便邀請所有協力廠商在翔昇電子公司開會，最後會議的結論是
            丙○○聲明不管以福營或川億名義下訂單或開票付貨款，最後都應由臺
            灣川億負責，協力廠商也同意等語（見原審八十五年十一月一日訊問筆
            錄）。
 (4)、川億公司與豪倫公司自八十二年十月開始往來交易，至八十二年十二月之
          交易金額高達二千三百四十七萬八千八百五十一元，均有付清（見豪倫公
          司職員劉永春在原審八十五年七月九日訊問中之陳述）。
      (5)、由以上之各項證據資料足以顯示；川億公司與告訴人公司等早自八十一年
          、八十二年間即開始交易往來，且交易金額並非少數，並曾多次開立福營
          公司名義之支票支付貨款，被告是以川億電子公司之資金支付，且為告訴
          人公司所同意，自難認為被告二人係施用詐術之行為。
      (6)、何況臺灣川億電子公司轉投資大陸川億電腦公司之金額總計美金三百萬元
          ，此有被告所提會計事務所驗資報告書附卷可憑，而大陸川億電腦公司於
          八十三年（西元一九九四年）、八十四年（西元一九九五年）呈虧損狀態
          ，亦有被告所提大陸川億電腦公司一九九五年度審計報告書附卷可憑，是
          被告辯稱其因轉投資經營不善，一時週轉不靈未能給付貨款，具有一定程
          度之可信度。
      (7)、被告二人於支票跳票後之八十三年九月二十六日，即與良聯公司、華韡公
          司、翔昇公司簽訂「債權債務清理暨合夥契約」，復於八十四年十一月十
          一日復簽立協議書，雙方協議願就「債權債務清理暨合夥契約」之約定續
          予履行，有上開「債權債務清理暨合夥契約」及協議書各一份附卷可憑，
          又川億公司與華韡公司、登泰公司、翔昇公司於八十四年十一月十一日為
          和解，對登泰公司債務全部現金歸還，對翔昇公司之債務，給付十二紙港
          幣支票清償，對華韡公司債務給付十二紙港幣支票清償，有和解書三份附
          卷可稽。則由以上之事證亦可見，被告二人於跳票後即積極解決債務，並
          無不法所有之意圖可言。
      (8)、此外告訴人登泰公司負責人、良聯公司負責人等於偵查或原審調查時，亦
          均自承知悉被告丙○○轉投資至大陸，並知悉貨物運往大陸深圳，顯然是
          在考量過被告之清償能力後，才出賣貨物予川億電子公司。
    ３、除此之外，告訴人公司等並無進一步提出積極之證據來證明被告自始即有不
        法所有之意圖及施用詐術之客觀事實，自難僅憑告訴人公司片面之指訴，遽
        為不利被告之認定，本件應係民事債務糾葛，與詐欺罪構成要件尚有區別。
    ４、至於上訴意旨空言指稱：「被告二人詐欺在前，成立民事和解在後，不影響
        其已成立之詐欺犯行」一節，顯然忽略以上各項客觀證據資料及其證明力之
        評估，難謂有據。
  四、另被告二人前開被訴業務侵占罪名部分，罪嫌亦是顯有不足，理由如下：
    １、訊據被告丙○○、乙○○二人均矢口否認上開業務侵占犯行，而辯稱：「其
        等並未侵占台灣川億公司之貨物」等語。
    ２、而原審則認為：
      (1)、大陸川億電腦公司之投資股東為臺灣川億電子公司（見卷附之大陸川億電
          腦公司之章程），大陸川億電腦公司為臺灣川億電子公司百分之百轉投資
          公司。
      (2)、故以臺灣川億電子公司名義訂購之貨物供大陸川億電腦公司使用，持有人
          仍係大陸川億電腦電腦公司，並非被告二人。
      (3)、此外，復無其他積極證據證明被告二人將所訂購之貨物挪為己用，亦無公
          司帳冊可供查核。
      (4)、因此判定被告二人此部分罪嫌，證據不足。
    ３、上訴意旨雖謂：「台灣川億電子公司與大陸川億電腦公司是各自獨立之法人
        ，被告二人將台灣川億電子公司之財產交由大陸川億電腦公司來使用，當然
        是侵占台灣川億電子公司之財產」云云，惟查既然大陸川億電腦公司是臺灣
        川億電子公司百分之百轉投資公司，其股東權益應該全然相同，大陸川億電
        腦公司之財務收益最終仍歸台灣之股東享有，則被告原料轉口行為當無從判
        定具有不法所有之意圖。是以此部分上訴意旨所持之理由仍無從推翻原判決
        此部分罪嫌不足之認定。
  五、綜上所述，被告二人以上被訴詐欺取財及業務侵占罪名部分，其罪嫌尚屬不能
      證明，但因公訴人認其與前開行使偽造私文書論罪科刑部分有裁判上一罪之牽
      連關係，爰不另為無罪之諭知。
肆、撤銷改判之理由：
  一、原審對被告乙○○為無罪之諭知，但依前所述，被告乙○○所涉行使偽造私文
      書之犯行，其事證明確，應為有罪之認定，原判決前開無罪之諭知顯非妥適，
      上訴意旨憑此指摘原判決不當，經核為有理由，應由本院將原判決此部分撤銷
      改判，並為罪刑之宣告及緩刑之諭知，以期適法。
  二、而原審對被告丙○○依行使偽造私文書之罪名予以論罪科刑，雖非無見，但其
      有以不當之處，應予指明：
      未將乙○○列為共同正犯。
      被告二人所為行使偽造私文書犯行雖然只符合自然意義下之一個行為概念，
        但實質上卻侵犯到甲○○、王梁味妹、蕭春明三名告訴人之權利，應係想像
        競合犯，而原判決漏未諭知。
      採證不當，而將被告偽造甲○○名義之私文書部分認定為罪嫌不足。
      本件被告犯罪目的無非是要取得大陸川億電腦公司之主控權，對告訴人之股
        東權利自有侵害，原判決僅量處其有期徒刑三月，亦嫌過輕。
      其中部分事項復為檢察官上訴意旨所指摘者，是以檢察官之上訴為有理由。至
      於被告上訴意旨否認犯罪，則無理由。爰因原判決有上開可議之處，故本院乃
      將此部分予以撤銷改判，另為罪刑之宣告及緩刑之諭知，以期適法。
據上論斷，應依刑事訴訟法第三百六十九條第一項前段、第三百六十四條、第二百九
十九條第一項前段、刑法第二十八條、第二百十條、第二百十六條、第五十五條、第
二百十九條、第七十四條第一款、第二款判決如主文。
本案經檢察官蔡茂松到庭執行職務。
中     華     民     國    八十九   年        五      月      三十      日
                             臺灣高等法院刑事第二十四庭
                                 審判長法  官  陳  貽  男
                                       法  官  聶  齊  桓
                                       法  官  帥  嘉  寶
右正本證明與原本無異。
如不服本判決應於收受送達後十日內向本院提出上訴書狀，其未敘述上訴之理由者並
得於提起上訴後十日內向本院補提理由書（均須按他造當事人之人數附繕本）。
                                       書記官  劉  貞  達
中     華     民     國    八十九   年        六      月       二       日
附錄：本案論罪科刑法條全文
刑法第二百十條
偽造、變造私文書，足以生損害於公眾或他人者，處五年以下有期徒刑。
刑法第二百十六條
行使第二百十條至第二百十五條之文書者，依偽造、變造文書或登載不實事項或使登
載不實事項之規定處斷。


司法院資訊處製作；財團法人民間司法改革基金會備份。
